【裁判字號】    89,自,226
【裁判日期】    890629
【裁判案由】    詐欺
【裁判全文】
臺灣臺中地方法院刑事判決                          八十九年度自字第二二六號
    自  訴  人  丁○○
    被      告  甲○○
                丙○○
                戊○○
                乙○○
右列被告等因詐欺案件，經自訴人提起自訴，本院判決如左：
    主    文
甲○○、丙○○、戊○○、乙○○均無罪。
    理    由
一、自訴意旨略稱：緣被告甲○○於民國八十八年七月間向被告戊○○洽購自訴人所
    有土地之鄰屋即臺中市○○區○○路五巷五十三號房屋時，要求一齊購買自訴人
    之子賴正忠、賴正民二人所有之臺中市○○區○○段七六五之一地號（下稱七六
    五之一號土地）、應有部分七十一分之六、面積六平方公尺，故代書即被告丙○○、被告戊○○之子即被告乙○○來自訴人家中指明要購買上開土地，並拿出八
    十七年十二月二十一日申請之地籍圖指圖說該七六五之一地號是道路用地，被告
    甲○○要購買，希望自訴人以公告值每平方公尺新臺幣（下同）一萬一千元，乘
    以政府徵收道路用地標準加四成，等於總金額九萬二千四百元，嗣於八十八年八
    月四日由被告乙○○等人委託被告丙○○，將該七六五之一號土地移轉登記予被
    告甲○○名下，後被告甲○○於八十八年十二月二十七日申請土地鑑界，地政人
    員來現場鑑界，結果該七六五之一號土地之位置，不是被告等人所說之道路用地
    ，嗣後被告甲○○立即以存證信函要求自訴人歸還該七六五之一號土地，自訴人
    震驚，經查證結果，被告等人引用八十七年十二月二十一日之地籍圖係錯誤之地
    籍資料，自訴人於八十九年一月十九日再申請地籍圖始知受騙，被告等人利用錯
    誤之地籍資料欺騙自訴人，顯然居心不良云云，因認被告四人均涉有刑法第三百
    三十九條第一項之詐欺罪嫌。
二、按「刑事訴訟法第三百十一條（即現行法第三百十九條）所稱之犯罪之害人，固
    以因犯罪而直接被害人為限，惟所謂直接被害人，係指其法益因他人之罪而直接
    被其侵害者而言，故凡財產法益被侵害時，其財產之所有權人因為直接被害人，
    即對於該財產有事實上管領之人，因他人之犯罪行為而其管領權受有侵害者，亦
    不失為直接被害人」，最高法院著有四十二年臺非字第一八號判例，可資參照。
    本件自訴人其雖非該七六五之一號土地之所有權，但自可自由決定該筆是否可出
    賣及出售之價格等情，可認其對該筆土地有管領權，故其主張為本件詐欺犯罪之
    被害人，而提起本件自訴，依刑事訴訟法第三百十九條第一項前段之規定，自無
    不合，合先敘明。
三、按犯罪事實應依證據認定之，無證據不得推定其犯罪事實，刑事訴訟法第一百五
    十四條定有明文。次按刑法第三百三十九條第一項詐欺罪之成立，以意圖為自己
    或第三人不法所有，以詐術使人將本人或第三人之物交付為要件。所謂以詐術使
    人交付，必須被詐欺人因其詐術而陷於錯誤，若其所用方法，不能認為詐術，亦
    不致使人陷於錯誤，即不構成該罪，最高法院四十六年台上字第二六０號判例可
    資參照。。
四、訊據被告甲○○、丙○○、戊○○、乙○○均堅決否認有詐欺之犯行，被告甲○○辯稱：該七六五之一號土地係案外人張勝芝與賴正忠、賴正民三人所共有，伊
    向張勝芝之子乙○○表明欲購買該土地時，即認共有土地易引起爭端，乃向被告
    乙○○言明要其分割清楚，否則即不願意購買該土地，被告乙○○亦同意，故由
    被告乙○○向自訴人洽談，伊從未介入，且伊是至八十八年六月十六日才委由代
    書向臺中市中正地政事務所取得地籍圖謄本，自不可能拿八十七年十二月二十一
    日申請之地籍圖向自訴人詐欺等語；被告丙○○辯稱：伊是代書於八十八年六月
    十六日受甲○○之委託辦理上開七六五之一號等土地之移轉登記手續，同年月二
    十一日被告甲○○與乙○○至伊之代書事務所簽訂房地買賣契約，自簽訂買賣契
    約書後至乙○○交付價金予自訴人之前，伊與甲○○從未與原告接洽，全部由自
    訴人與被告乙○○聯絡，對自訴人與被告乙○○間之糾紛伊均不清楚等語；被告
    乙○○辯稱：被告甲○○與伊洽談房屋買賣時，其曾言及土地之所有權不完整，
    有部分為共有土地，恐日後會有紛爭，希望伊處理清楚，伊才答應以分割之方法
    處理，伊至自訴人家中與其商談此事，惟其堅持不願分割，故伊才退而請求購買
    其該七六五之一號土地之應有部分，且自訴人堅持以公告地價加四成之價格售出
    ，經多次商談仍不願減價，伊無奈才以該價格購買，又伊與自訴人商談該筆土地
    買賣事宜時，是引用八十八年五月三十一日所申請之地籍圖作為依據，非自訴人
    所言之八十七年十二月二十一日地籍圖等語。被告戊○○辯稱：買賣土地之事，
    大部分是由伊兒子乙○○出面與自訴人商談，伊並有詐欺之行為等語。
五、經查：
（一）被告乙○○等人辯稱：與自訴人商談購買該七六五之一號土地買賣事宜時，是
      引用八十八年五月三十一日所申請之地籍圖作為依據，非自訴人所言之八十七
      年十二月二十一日地籍圖等語，並提出該日所申請之地籍圖附卷。自訴人雖主
      張被告等人引用八十七年十二月二十一日之地籍圖係錯誤之地籍資料，使其陷
      於錯誤而同意出售土地云云，惟其就此部分之事實，並未能提出證據證明被告
      乙○○等人有上開之行為。再者，縱被告等人係引用八十七年十二月二十一日
      之地籍圖與自訴人談論該七六五之一號土地買賣事宜，惟地籍圖係地政機關基
      於其職責就土地現狀所劃之地政資料，上開地籍圖如有現狀不符，亦係地政機
      關之責任，被告等人於地政機關更正亦無從知悉上開地籍圖有誤，自難認被告
      等人有施用詐術之行為。且縱自訴人因此而誤認買賣標的物，亦僅係是否可依
      民法第八十八條之規定撤銷意思表示之問題，與刑法詐欺取財罪之構成要件不
      符。
（二）被告甲○○就買賣該七六五之一號土地之事情，均未出面與自訴人談論，而係
      由被告乙○○與自訴人商談，待雙方有結論後，再委請代書即被告丙○○辦理
      過戶手續等情，據被告甲○○、丙○○辯述明確，而自訴人亦陳稱：是被告乙○○來伊家中指明要購買該筆土地等語，足證被告甲○○、丙○○之辯詞可採
      ，該七六五之一號土地買賣之過程經由被告乙○○與自訴人討論，被告甲○○
      、丙○○均未出面，而使自訴人發生意思表示錯誤之事由，係因地政機關之地
      籍圖與現狀不符所致，與被告四人均無涉，自難認從未出面與自訴人討論買賣
      過程之被告甲○○與丙○○有何詐欺之行為。
六、綜上所述，被告四人之行為，自與詐欺之構成要件不相符。此外，本院復查無其
    他證據足資證明被告四人有詐欺之犯行，是本案僅係因買賣土地所衍生之民事糾
    紛，既不能證明被告四人犯罪，揆諸上揭刑事訴訟法之規定，依法均應為無罪之
    諭知。
據上論斷，應依刑事訴訟法第三百四十三條、第三百零一條第一項，判決如主文。
中      華      民      國    八十九    年      六      月    二十九    日
                                      臺灣臺中地方法刑事第四庭
                                          法  官  楊  真  明
右正本證明與原本無異。
如不服本判決，應於判決送達後十日內向本院提出上訴狀，上訴於臺灣高等法院臺中
分院( 須附繕本 )。
                                          書記官
中      華      民      國    八十九    年      六      月    二十九    日


司法院資訊處製作；財團法人民間司法改革基金會備份。
